臺灣高等法院刑事判決　　　　　　　　96年度交上訴字第17號
上　訴　人　臺灣板橋地方法院檢察署檢察官
上　訴　人
即　被　告　甲○○
選任辯護人　林明正律師
　　　　　　周志吉律師
被　　　告　丙○○
輔　佐　人　丁○○
上列上訴人因公共危險等案件，不服臺灣板橋地方法院95年度交
訴字第99號，中華民國 95年8月15日、95年11月30日第一審判決
（起訴案號：臺灣板橋地方法院檢察署95年度偵字第10902號、4
236號），提起上訴，本院判決如下：
    主  文
原判決關於甲○○部分撤銷。
甲○○因過失傷害人，處有期徒刑肆月。又駕駛動力交通工具肇
事致人傷害而逃逸，處有期徒刑拾月。應執行有期徒刑壹年。
其他上訴駁回。
    事  實
一、甲○○於民國（下同）94年6月29日20 時許，未經考領普通
    小客車之駕駛執照，即駕駛3B-3978 號自用小客車之動力交
    通工具，沿台北縣鶯歌鎮○○路之雙向二車道，由桃園往台
    北方向行駛，在行經最高速限為每小時30公里之上開路段水
    廠幹84號電桿處時，應注意在劃有方向限制線之路段，不得
    駛入來車之車道內，又汽車行駛時，駕駛人應注意車前狀況
    ，並隨時採取必要之安全措施，依當時之天候、光線、號誌
    、路況等一切情狀均屬良好，並無不能注意之情形，竟疏未
    注意，跨越上開路段之分向限制線，而駛入來車之對向車道
    內，復疏未注意其前方上開路段之對向車道上，適有乙○○
    駕駛GO-6275 號自用小客車，正自對向行駛而來（即台北往
    桃園方向），致閃煞不及其車之左前保險桿及左前車燈處擦
    撞及上開GO -6275號自用小客車之左側前後車門及左後輪處
    ，造成GO-6275 號自用小客車之左後輪因之爆胎瞬間洩氣，
    致乙○○無法控制上開GO-6275 號自用小客車之行向，並依
    物理慣性作用，失控衝向其左前方之對向車道內（即桃園往
    台北方向），適有由丙○○（無罪，如下述）所駕駛之3676
    -KT號自用小客車，正以時速30至40 公里之速度，自上開路
    段之對向車道上，由桃園往台北方向行駛而來，惟因丙○○
    發現上開GO-6275 號自用小客車在其所行駛上開車道前方處
    時，已停煞不及，而以上開3676-KT 號自用小客車之車頭正
    面撞及上開GO-6275 號自用小客車之車頭正面處，致乙○○
    因之受有右側遠端橈骨骨折、頭部外傷、臉部多處撕裂傷、
    胸部、右膝挫傷等傷害；丙○○亦因之受有胸壁挫傷瘀血、
    左前臂擦傷等傷害（惟未據告訴）。詎甲○○於上開時地肇
    事致乙○○、丙○○2 人分別受有上述之傷害後，竟未停車
    報請警員到場處理，即逕自駕駛上開3B-3978 號自用小客車
    加速逃逸離去上開現場。嗣經附近住戶見聞上開車禍後，即
    報請警員到場處理，再經警員調取台北縣鶯歌鎮○○○路上
    所設超速照相機於上開肇事時間後未久所攝得超速行駛之上
    開3B-3978號自用小客車照片4張後，循線查獲上情（本案於
    警詢時，係由甲○○之父許福源頂替到案，後於檢察官偵訊
    中，甲○○始到案自白上情）。
二、案經乙○○訴由台北縣政府警察局三峽分局報請臺灣板橋地
    方法院檢察署檢察官偵查起訴。
    理  由
甲、撤銷改判（即被告甲○○）部分：
壹、認定犯罪所憑之證據及理由：
一、上揭事實，業據被告甲○○於原審及本院審理時坦承不諱，
    經核與告訴人乙○○指訴之情節、同案被告即被害人丙○○
    指述之情節及同案被告許福源（由原審另以簡易程序審結）
    供述之情節悉相符合，復有告訴人乙○○、被害人丙○○ 2
    人所提出診斷證明書各乙紙、上開肇事現場照片20張、上開
    3B-3978號自用小客車之超速照片4張、道路交通事故現場圖
    、道路交通事故調查報告表（一）、（二）、疑似道路交通
    事故肇事逃逸追查表、台北縣區車輛行車事故鑑定委員會北
    縣鑑字第941314號鑑定意見書、台灣省區車輛行車事故覆議
    鑑定委員會 95年1月19日函各乙份在卷可稽，而本件車禍致
    使乙○○受有右側遠端橈骨骨折、頭部外傷、臉部多處撕裂
    傷、胸部、右膝挫傷等傷害；丙○○亦受有胸壁挫傷瘀血、
    左前臂擦傷等傷害，此亦有診斷證明書各二紙附卷可按，事
    證明確。
二、按「在劃有方向限制線之路段，不得駛入來車之車道內」、
    「汽車行駛時，駕駛人應注意車前狀況，並隨時採取必要之
    安全措施」，修正前道路交通安全規則第97條第2 款、第94
    條第3項定有明文（按修正前道路交通管理處罰條例第94 條
    、97條，於95年6月30日經修正發布，並自 95年7月1日起生
    效施行），本件車禍發生時，依當時之天候、光線、號誌、
    路況等一切情狀均屬良好，並無不能注意之情形，被告甲○○竟疏未注意，開車跨越上開路段之分向限制線，而駛入對
    向車道內，復疏未注意其前方上開路段之對向車道上，適有
    由告訴人乙○○所駕駛上開GO-6275 號自用小客車，正自對
    向行駛而來（即台北往桃園方向），先以上開3B-3978 號自
    用小客車之左前保險桿及左前車燈處擦撞及上開GO-6275 號
    自用小客車之左側前後車門及左後輪處，造成上開 GO-6275
    號自用小客車之左後輪爆胎瞬間洩氣，致告訴人乙○○無法
    控制上開GO-6275 號自用小客車之行向，並依物理慣性作用
    ，失控衝向其左前方之對向車道內（即桃園往台北方向），
    適有由被害人丙○○所駕駛上開3676 -KT號自用小客車，正
    以時速30至40公里之速度，自上開路段之對向車道上，由桃
    園往台北方向行駛而來，惟因被害人丙○○發現上開GO-627
    5 號自用小客車在其所行駛上開車道前方處時，已停煞不及
    ，而以上開3676-KT號自用小客車之車頭正面撞及上開GO-62
    75號自用小客車之車頭正面處，致告訴人乙○○因之受有右
    側遠端橈骨骨折、頭部外傷、臉部多處撕裂傷、胸部、右膝
    挫傷等傷害，則被告就告訴人乙○○所受上述之傷害，顯有
    過失責任，且其過失行為與被害人乙○○之受傷間有相當因
    果關係甚明。再者，本件就被告上開肇事責任，經先後送請
    台北縣區車輛行車事故鑑定委員會及台灣省區車輛行車事故
    覆議鑑定委員會鑑定之結果，均同上開認定之結果，亦有台
    北縣區車輛行車事故鑑定委員會北縣鑑字第941314號鑑定意
    見書、台灣省區車輛行車事故覆議鑑定委員會95年1月19 日
    函各乙份在卷可佐，被告上開過失傷害及肇事致人受傷而逃
    逸之犯行均臻明確，應依法論科。
貳、論罪部分：
一、新舊法比較：
    被告行為後，刑法部分條文已於九十四年二月二日修正公布
    ，並自九十五年七月一日施行，其中第二百八十四條第一項
    之過失傷害罪，其法定本刑中關於罰金刑最低額部分，依修
    正後刑法第三十三條第五款規定為「罰金：新台幣一千元以
    上，以百元計算之」，較舊法所定罰金最低額為「銀元一元
    以上」為重，經比較新舊法之結果，自以修正前刑法較有利
    於被告；。又修正前刑法第五十一條第五款規定：「宣告多
    數有期徒刑者，於各刑中之最長期以上，各刑合併之刑期以
    下，定其刑期。但不得逾『二十年』。」，亦修正為：「宣
    告多數有期徒刑者，於各刑中之最長期以上，各刑合併之刑
    期以下，定其刑期。但不得逾『三十年』。」。經比較新舊
    法之結果，應依刑法第二條第一項前段規定，均適用有利於
    被告之修正前刑法。
二、核被告甲○○所為，係犯刑法第185條之4之駕駛動力交通工
    具肇事，致人受傷而逃逸罪及修正前刑法第284條第1項前段
    之過失傷害罪。被告就所犯上開2 罪，犯意各別，要件不同
    ，應分論併罰。又被告於上開時地，未經考領普通小客車之
    駕駛執照，即駕駛上開3B-3978 號自用小客車肇事，因而致
    告訴人乙○○受有上述之傷害，應依道路交通管理處罰條例
    第86條第1 項之規定，就其所犯上開過失傷害罪部分，加重
    其刑。
參、原判決應予撤銷之理由及科刑：
一、原審就被告甲○○部分，認其罪證明確，予以論罪科刑，固
    非無見。惟查：原判決就被告甲○○犯過失傷害罪部分，
    於主文及事實均認係觸犯過失傷害罪，惟理由欄論述被告甲○○所犯法條卻引用「刑法第276條第1項」（見原判決理由
    二第二行）。刑法施行法第一條之一第一項規定：「中華
    民國九十四年一月七日刑法修正施行後，刑法分則編所定罰
    金之貨幣單位為新台幣」。同法條第二項規定：「九十四年
    一月七日刑法修正時，刑法分則編未修正之條文定有罰金者
    ，自九十四年一月七日刑法修正施行後，就其所定數額提高
    為『三十倍』。但七十二年六月二十六日至九十四年一月七
    日新增或修正之條文，就其所定數額提高為三倍。」。揆其
    立法說明，該條文第二項係「考量新修正之刑法施行後，不
    再適用『現行法規所定貨幣單位折算新台幣條例』，為使罰
    金數額趨於一致，避免衍生新舊法比較適用問題，以緩和實
    務適用法律之衝擊之前提下，規定第二項如上」，顯見刑法
    施行法第一條之一第二項增訂後，刑法條文定有罰金者，自
    無再適用罰金罰鍰提高標準條例第一條提高倍數規定之餘地
    。原判決論處被告刑法第二百八十四條第一項前段罪刑，然
    就該條法定刑中有關罰金刑部分，於據上論結欄並未援引修
    正後刑法施行法第一條之一第二項規定，而係援引罰金罰鍰
    提高標準條例第一條前段規定，資為罰金刑提高倍數之依據
    ，按諸上揭說明，其適用法則即有未當。原判決事實及理
    由認被告甲○○係肇事致被害人受傷而逃逸，惟於判決主文
    就該部分究係致人死亡或傷害，並未明白認定，亦即未明載
    ：「肇事致人死傷」之要件，而僅記載：「‧‧‧‧肇事而
    逃逸」，此與法定構成要件亦不符。被告甲○○無照駕車駛
    入對向車道肇事致發生連環車禍，致二人受傷，肇事後猶未
    下車處理及救援傷者，竟逃逸無蹤，其惡性不輕，犯罪後迄
    今尚未與被害人和解，賠償其損失，處刑自不宜寬縱，其上
    訴請求判處緩刑，固無理由，惟因原判決既有上述可議之處
    ，爰由本院將原判決關於甲○○部分撤銷改判，並審酌被告
    甲○○於上開時地駕駛上開3B -3978號自用小客車動力交通
    工具時，本應注意並能注意不得駛入對向車道內及車前狀況
    ，竟疏未注意及之，而擦撞及上開GO -6275號自用小客車，
    致上開GO-6275 號自用小客車失控衝向對向車道內，再與上
    開3676-KT 號自用小客車碰撞肇事，告訴人乙○○因之受有
    上述之傷害，被告復於上開肇事後，未停車報請警員到場處
    理，即逕行駕駛上開3B-3978 號自用小客車逃逸離去上開現
    場，已損及告訴人乙○○之權益，更嚴重危害社會之交通安
    全及被告犯罪後之態度等一切情狀，量處如主文第二項所示
    之刑，並定其應執行之刑，以資懲儆。
乙、上訴駁回（即被告丙○○）部分：
一、公訴意旨略以：被告丙○○於民國94年6 月29日20時許，駕
    駛車號3676-KT 號自小客車，由八德路往鶯歌方向行駛，行
    經臺北縣鶯歌鎮水廠幹84號前，理應注意車輛行駛時，駕駛
    人應注意車前狀況，隨時採取必要之安全措施，且行車速度
    依限速標誌，依當時情形並無不能注意之情事，竟疏於注意
    ，因超速因應不及而與當時被駕駛車號3B-3978 號自小客車
    逆向行駛之許福源（經原審另以簡式審判程序審結）撞擊致
    左後輪爆胎失控滑行至對向車道之乙○○所駕駛車號GO-627
    5 號之自小客車發生碰撞，導致乙○○受有右側遠端橈骨骨
    折、臉部多處撕裂傷、胸部挫傷、頭部外傷及右膝等傷害，
    因認被告丙○○涉犯刑法第284條第1項前段過失傷害罪嫌等
    語。
二、按犯罪事實應依證據認定之，無證據不得認定犯罪事實，刑
    事訴訟法第154 條第2 項定有明文。又認定犯罪事實所憑之
    證據，雖不以直接證據為限，間接證據亦包括在內，然而無
    論直接或間接證據，其為訴訟上之證明，必須為通常一般之
    人均不致有所懷疑，得確定其為真實之程度者，始得據之為
    被告有罪之認定，倘其證明尚未達到此一程度，而有其他合
    理之懷疑存在時，審理事實之法院若就此合理之懷疑事項，
    未能為必要之說明，仍不能遽為被告有罪之判斷（最高法院
    76台上字第4968號判例參照）。
三、公訴人認被告丙○○因未注意車前狀況及超速致因應不及而
    涉犯過失傷害罪嫌，無非係以被告丙○○於警詢、偵查中之
    供述、告訴人乙○○於警詢、偵查中之指訴、財團法人恩主
    公醫院出具之診斷證明書2 紙、道路交通事故現場圖、道路
    交通事故調查報告表 (一)、(二)、行車事故鑑定函2份、現
    場照片20 張、三峽分局鶯歌分駐所職務報告1紙等為其論據
    。
四、訊據被告丙○○固坦承於上揭時、地駕駛車輛與告訴人乙○○所駕駛之車號GO-6275 號自小客車發生碰撞之情，惟堅決
    否認有何過失傷害之犯行，辯稱：伊當時依正常速度開車，
    該道路為雙向二車道，中央劃有雙黃線，乙○○當時失控滑
    行至伊行駛之車道，伊發現時已來不及煞車，就直接撞上去
    ，伊並無過失等語。
五、本院的判斷：
（一）關於本件被告丙○○與告訴人乙○○之車輛發生擦撞之原
      因，依被告丙○○及告訴人乙○○於警詢、偵查及原審審
      理時之供述，肇事二車之撞擊點係在被告丙○○駕駛之車
      號3676-KT 號自用小客車之車道，且該肇事現場為雙向二
      車道，中央劃有雙黃線，屬禁止跨越之路段，復有警方所
      製作之道路交通現場圖、道路交通事故調查報告表（一）
      、（二）及肇事現場照片10張在卷可證，故告訴人乙○○
      所駕駛自小客車超越雙黃線，滑行至對向車道，才與被告
      丙○○所駕駛自小客車發生撞擊乙情，確屬事實。
（二）公訴人雖認被告丙○○並未注意車前狀況乙節，惟訊據被
      告丙○○辯稱其在距離告訴人乙○○所駕駛自小客車約 4
      、5 公尺時才看見該車，該車失控打滑向其疾駛而來，根
      本來不及煞車就撞上去等語。雖然告訴人乙○○指稱伊失
      控滑行至對向車道，在確定車體已經停住後解開安全帶 2
      至3 秒後，看見被告車從遠處疾駛過來，其有按喇趴提醒
      ，而被告未注意車前狀況，沒有煞車就正面衝撞過來云云
      ，雖依卷附現場圖顯示，現場並無煞車痕跡，然無煞車痕
      跡至多僅能證明被告丙○○在與告訴人之車相撞之前，並
      無煞車之事實，但此究係被告來不及煞車或係告訴人乙○○未注意車前狀況所致，單憑上開指訴或事證並無法認定
      。而公訴人又未能提出其他事證證明被告確有未注意車前
      狀況之情事，自不能僅依告訴人乙○○之單一指述，而認
      被告並未注意車前狀況。
（三）被告是否有超速致因應不及情形？查依台北縣警察局三峽
      分局鶯歌分駐所 95年3月20日出具之職務報告記載肇事路
      段速限為時速30公里【惟道路交通事故調查報告表（一）
      上「7速限」乙欄，誤載為速限「50 」，業經警員更正如
      上】。雖被告自承其當時車速為時速40公里，稍有超速情
      形，然按刑法上之過失責人之成立，除需有過失行為之外
      ，尚需其過失行為與結果之間，在客觀上有相當因果關係
      始得成立。所謂相當因果關係，係指依經驗法則，綜合行
      為當時所存在之一切事實，為客觀之事後審查，認為在一
      般情形下，有此環境、有此行為之同一條件，均可發生同
      一之結果者，則該條件即為發生結果之相當條件，行為與
      結果即有相當之因果關係。反之，若在一般情形下，有此
      同一條件存在，而依客觀之審查，認為不必皆發生此結果
      者，則該條件與結果並不相當，不過為偶然之事實而已，
      其行為與結果間即無相當因果關係（最高法院76年台上字
      第192 號判例參照）。本件依現場路況，被告丙○○是在
      駛出彎道後，在直行路段才與失控滑行至對向車道之告訴
      人乙○○所駕駛自小客車正面相撞，而依卷內所附現場圖
      所示，彎道距離肇事地點約35.7公尺，則被告當時若果係
      依時速30公里之速限行駛，在被告駛出彎道，至發現告訴
      人乙○○所駕駛自小客車跨越分向限制線突然駛入伊車道
      時，若以車速時速30 公里計算，一秒鐘約前進8.3公尺，
      縱認告訴人乙○○上開自小客車已呈靜止狀態，其間距離
      ，不需5 秒，被告即會撞上告訴人乙○○上開自小客車，
      此尚未將發現上開狀況後所需之反應時間算入，是在如此
      猝不及防之緊急狀況下，不論被告當時係以時速30公里未
      超速情況下行駛，在客觀上亦無法避免兩車碰撞之結果發
      生，更遑論告訴人乙○○上開自小客車是否處於靜止狀態
      未明，再參以被告丙○○當時係遵行交通法規行駛在其車
      道上，本乎合理信賴對向車道之駕駛人，應不會跨越中央
      雙黃線而逆向侵入其車道行駛乙情，其注意義務之程度應
      較為減低，故被告在其路權優先範圍內行駛車輛，遭對向
      車道之告訴人乙○○車輛突然駛入侵犯其路權致肇事，誠
      非當時駕車行經該處之被告所得預見，並能採取必要之防
      免措施，至為灼然。準此，縱認被告當日確實超速行駛，
      若告訴人乙○○之車輛未跨越分向限制線，而駛入被告之
      上開車道，則兩車亦不會發生碰撞，是被告丙○○之行為
      ，亦僅屬一般交通違規，與本件事故之發生並無相當因果
      關係，自無過失責任可言。況本件經臺灣省臺北縣區車輛
      行車事故鑑定委員會鑑定結果，認本件事故係許福源駕駛
      自用小客車，跨越分向限制線駛入對方車道，撞及乙○○
      之車為肇事原因，被告丙○○駕駛自用小客車並無肇事因
      素，雖經告訴人乙○○提出覆議，覆議鑑定委員會鑑定結
      果亦為相同之認定，有臺灣省臺北縣區車輛行車事故鑑定
      委員會94年11月9日北縣鑑字第941314 號鑑定意見書及台
      灣省車輛行車事故覆議鑑定委員會95年1月19 日府覆議字
      第0940200689號函在卷可稽，該等鑑定結果與本院上開認
      定相當，堪予採信。
（四）至於卷附財團法人恩主公醫院出具之診斷證明書2 紙、道
      路交通事故現場圖、調查報告表、現場照片等件，雖可作
      為被告丙○○確實駕車與告訴人乙○○駕駛之自小客車發
      生碰撞，致告訴人受傷之佐證，惟由該等文件尚不足以認
      定被告丙○○對本件事故之發生為有過失，是以亦難執此
      遽為對被告不利之認定。
五、綜上所述，被告丙○○雖於公訴人所指時、地，駕車與告訴
    人乙○○銘駕駛之自小客車發生碰撞，並致告訴人乙○○受
    傷，然本件事故之肇因，係因許福源駕駛自用小客車，跨越
    分向限制線駛入對方車道，撞及告訴人乙○○之車，造成告
    訴人乙○○駕駛自小客車失控跨越中央雙黃線，而逆向滑行
    至被告所遵行之車道所致，被告丙○○並無過失可言。此外
    ，復查無其他任何積極證據足認被告丙○○確有公訴人所指
    上開過失傷害之犯行，自不能證明被告丙○○犯罪，依法應
    為無罪之諭知。
六、原審就被告丙○○部分，不能證明其犯罪，因而諭知被告無
    罪之判決，並無不當。公訴人依告訴人之請，提起上訴仍執
    陳詞指稱現場並無煞車痕，顯見被告全無因應，惟被告突遭
    對向車道之車輛駛入而不及因應，並非未注意所致，已如上
    述，又告訴人無何憑據空言指稱被告當時時速至少八十公里
    超速行駛云云，亦非有理由，故本件關於丙○○部分，上訴
    核無理由，應予駁回。
丙、據上論斷，應依刑事訴訟法第369條第1 項前段、第364條、
    第368條、第299條第1項前段，刑法第2條第1項前段、第185
    條之4、第284條第1項前段、第51條第5款（修正前），刑法
    施行法第1條之1第1項，道路交通管理處罰條例第86條第1項
    ，判決如主文。
本案經檢察官劉靜婉到庭執行職務。
中　　華　　民　　國　　96　　年　　4 　　月　　12　　日
　　　　　　　　　交通法庭      審判長法　官　楊貴雄
　　　　　　　　　　　　　　          法　官  許宗和
　　　　　　　　　　　　　　　　      法　官  許錦印
以上正本證明與原本無異。
甲○○肇事逃逸罪部分如不服本判決，應於收受送達後十日內向
本院提出上訴書狀，其未敘述上訴之理由者並得於提起上訴後十
日內向本院補提理由書（均須按他造當事人之人數附繕本）。
其他不得上訴。
                                      書記官  楊妙恩
中　　華　　民　　國　　96　　年　　4 　　月　　17　　日
附錄：本案論罪科刑法條全文
中華民國刑法第185條之4（肇事遺棄罪）
駕駛動力交通工具肇事，致人死傷而逃逸者，處 6 月以上 5 年
以下有期徒刑。
中華民國刑法第284條（過失傷害罪）
因過失傷害人者，處6月以下有期徒刑、拘役或5百元以下罰金，
致重傷者，處1年以下有期徒刑、拘役或5百元以下罰金。
從事業務之人，因業務上之過失傷害人者，處1 年以下有期徒刑
、拘役或1千元以下罰金，致重傷者，處3年以下有期徒刑、拘役
或2千元以下罰金。
